臺灣彰化地方法院民事判決　94年度訴字第568號
原　　　告　乙○○
被　　　告　甲○○
上列當事人間請求確認優先購買權事件，本院於民國94年8月23
日言詞辯論終結，判決如下：
    主      文
原告之訴駁回。
訴訟費用由原告負擔。
    事實及理由
一、原告主張：坐落彰化市○○段598之18地號土地（下稱系爭
    土地）上門牌號彰化市石碑里石碑莊61之2號、面積184.5平
    方公尺平房（下稱系爭房屋）係於民國28間興建，原告之祖
    父許為育有7男2女，57年間分產時，由原告父親許銀富分得
    系爭房屋及基地，因當時無法辦理土地分割，該部分土地仍
    登記為被告名義。原告父親於94年3月18日死亡後，原告之
    母親及其他兄弟姊妹均同意該房屋及坐落之基地分歸原告取
    得。依民法第425條之1規定，土地及其土地上之房屋僅屬一
    人所有，而僅將土地或僅將房屋所有權讓與他人或將土地及
    房屋同時或先後讓與相異之人時，土地或房屋受讓人間，推
    定有租賃關係，而依民法第426條之2規定，租用基地房屋，
    出租人出賣基地時，承租人有依同樣條件優先承買之權，承
    租人出賣房屋時，基地有人有依同樣條件優先承買之權。又
    原告之父許銀富為地上權人，依土地法第104條規定，基地
    出賣時，地上權人、典權人或承租人有依同樣條件優先承買
    之權。被告因債務問題，致系爭房屋被執行查封，尚未拍賣
    ，自得主張優先承買權等語。並聲明：確認原告就系爭土地
    及房屋有優先購買權存在。
二、被告則以：系爭土地原為伊父親許為所有，許為尚未死亡前
    就分給伊、原告之父親及另一兄弟3人，因為登記關係，僅
    登記為被告所有，但仍依原本位置使用，伊不知法律規定，
    不知原告是否有優先承買權等語置辯。並聲明：原告之訴駁
    回。
三、得心證之理由：
　(一)查系爭土地登記為被告所有，經訴外人台中縣龍井鄉農會對
    被告聲請強制執行，本院93年度執字第14880號已對系爭土
    地為查封，並鑑定價值，原告之父親許銀富曾具狀主張有優
    先購買權，然為執行法院所不爭之事實，業經本院調取該執
    行卷宗查明無訛。又原告主張有優先承買權，既為被告所否
    認，原告應有確認利益，合先敘明。
　(二)次查，原告主張系爭房屋及坐落之基地為其父許銀富所有，
    因登記問題而將系爭土地登記為被告所有，其父許銀富死亡
    後，其他繼承人同意由其取得系爭房屋及基地部分所有權，
    依民法第425條之1規定，兩造有租賃關係存在之事實，固據
    其提出房屋稅籍資料1件為證。按土地及其土地上之房屋同
    屬一人所有，而僅將土地或僅將房屋所有權讓與他人，或將
    土地及房屋同時或先後讓與相異之人時，土地受讓人或房屋
    受讓人與讓與人間或房屋受讓人與土地受讓人間，推定在房
    屋得使用期限內，有租賃關係。民法第425條之1第1項定有
    明文。查系爭土地為被告所有，有土地登記謄本附在本院93
    年度執字第14880號執行卷可稽，原告並未證明系爭房屋及
    土地原係同屬一人，而有僅將土地或僅將房屋所有權讓與他
    人，或將土地及房屋同時或先後讓與相異之人之情形，自難
    認有民法第425條之1規定之適用。
  (三)又原告雖主張其依民法第426條之2及土地法第104條規定，
    有優先承買權存在云云。惟按租用基地建築房屋，出租人出
    賣基地時，承租人有依同樣條件優先承買之權。承租人出賣
    房屋時，基地所有人有依同樣條件優先承買之權。又基地出
    賣時，地上權人、典權人或承租人有依同樣條件優先購買之
    權。房屋出賣時，基地所有權人有依同樣條件優先購買之權
    。其順序以登記之先後定之。民法第426條之2第1項、土地
    法第104條第1項分別定有明文。查本件原告既主張系爭房屋
    為其所有，則其主張有優先承買權，顯與上開規定不符。且
    依原告所述，系爭房屋坐落之土地為其父親分得之祖產，僅
    因登記關係而登記為被告所有，足認兩造就系爭房屋坐落之
    基地並無租賃關係存在，是原告依上開規定，主張就系爭土
    地有優先購買權存在，自有未合。
  (四)末查，原告另主張其為系爭土地地上權人，依土地法第104
    條規定有優先購買權存在云云。按租用基地建築房屋者，承
    租人於契約成立後，得請求出租人為地上權之登記。民法第
    422條之1固定有明文。惟地上權為物權，仍以登記為生效要
    件，本件原告並未證明其已登記為系爭土地地上權人，則其
    依土地法第104條規定，主張就上開執行事件拍賣之系爭土
    地有優先購買權存在，亦於法未合。
　(五)綜上所述，本件原告與被告就系爭房屋坐落之基地並無租賃
    關係存在，原告亦非地上權人，從而其主張就系爭房屋及土
    地有優先承買權存在，為無理由，應予駁回。
四、訴訟費用負擔之依據：民事訴訟法第78條。
中　　華　　民　　國　　94　　年　　8 　　月　　31　　日
                  民事第二庭    法　官　羅秀緞
以上正本係照原本作成。
如對判決上訴，應於判決送達後20日內向本院提出上訴狀。
                      　　　    書記官　楊年雄
中　　華　　民　　國　　94　　年　　8 　　月　　31　　日
